---
title: "Função de Janela - SQL"
author: "Ícaro Pinheiro - Estatístico"
date: "`r Sys.Date()`"
output: html_document
---

```{r setup, include=FALSE}
knitr::opts_chunk$set(echo = FALSE, warning = FALSE, message = FALSE)
```

# Objetivo

Aplicar os conhecimentos sobre 'window function' = função de janela SQL.

São aulas no youtube do canal hashtag treinamentos usadas para explorar o assunto. Abaixo temos as notas de aulas.

```{r pacotes}
library(tidyverse)
library(sqldf)
library(rmarkdown)
```

# Aula 1 - Intro

As funções de janela operam em um conjunto de linhas chamado quadro de janela. Elas retornam um único valor para cada linha a partir da consulta subjacente.

O dataset que vamos usar é a quantidade vendida por loja.

```{r vendas}
# DF DE VENDAS POR LOJA E REGIAO
vendas <- 
  data.frame(
    id_loja = seq(1:13),
    nome_loja = c(
      "Botafogo Praia&Mar", "Lojas Vitoria", "Emporio Mineirinho", "Central Paulista", 
      "Rio 90 graus", "Casa Flor & Anapolis", "Pampas & co", "Parana Papeis", 
      "Amazonas Prime", "Para Bens", "Tintas Rio Branco", "Nordestemido Hall", "Cachoerinha Loft"
    ),
    regiao = c(
      "Sudeste", "Sudeste", "Sudeste", "Sudeste", "Sudeste", 
      "Sul", "Sul", "Sul", 
      "Norte", "Norte", "Norte", "Nordeste", "Nordeste"
    ),
    qtd_vendida = c(
      1800, 800, 2300, 1800, 700, 2100, 990, 2800, 4200, 3200, 1500, 1910, 2380
    )
  )

rmarkdown::paged_table(vendas)
```

Um exemplo do que uma função de janela pode fazer. Usando a cláusula OVER(), podemos obter a soma total vendido.

```html
select
  *,
  sum(qtd_vendida) over() as total_vendido
from vendas
```

```{r exercicio1}
sqldf(
  "
  select *,
  sum(qtd_vendida) over() as total_vendido
  from vendas
  "
)
```

Agora temos uma nova coluna com o total vendido em quantidade.

# Aula 2 - Percentual

Nesta aula vamos fazer o cálculo percentual de vendas.

Dentro da função *over* vamos inserir a opção *partition by*, significa quero o total vendido por região.

Para obter o percentual, vamos montar a razão entre a quantidade vendida *(qtd_vendida)* e o total vendido por região *(sum(qtd_vendida) over(partition by regiao))*.

```html
select
  *,
  round(qtd_vendida / sum(qtd_vendida) over(partition by regiao), 2) as perc_venda_regiao
from vendas
order by id_loja
```

```{r exercicio2}
# percentual de vendas por regiao
sqldf(
  "
  select *,
  round(qtd_vendida / sum(qtd_vendida) over(partition by regiao), 2) as perc_venda_regiao
  from vendas
  order by id_loja"
)
```

# Aula 3 - Rank

Como podemos criar um ranking das melhoras para as piores lojas em quantidade vendida na região sudeste?

A função *row_number()* enumera as linhas e em casos de empate ela atribui uma ordem aleatória.

Dentro da cláusula *over()*, podemos pedir para que as linhas sejam colocadas em ordem decrescente de acordo com a quantidade vendida.

```html
select 
  *,
  row_number() over(order by qtd_vendida desc) as rank1,
  rank() over(order by qtd_vendida desc) as rank2,
  dense_rank() over(order by qtd_vendida desc) as rank3
from vendas
where regiao = 'Sudeste'
```

```{r exercicio3}
# criando rank de lojas da regiao sudeste
sqldf(
  "
  select *,
  row_number() over(order by qtd_vendida desc) as rank1,
  rank() over(order by qtd_vendida desc) as rank2,
  dense_rank() over(order by qtd_vendida desc) as rank3
  from vendas
  where regiao = 'Sudeste'
  "
)
```

E então, temos que a loja Empório Mineirinho é a loja que mais vendeu na região sudeste.

# Aula 4 - Soma Móveis e Médias Móveis

Para efetuar cálculos móveis, tipo média. Tem como?

Agora temos uma tabela de faturamento em milhões por mês.

Queremos obter a média móvel dos últimos 3 meses do faturamento.

```{r df_datas}
# faturamento por mes
df_datas <- 
  data.frame(
      datafechamento = seq(as.Date("2020-01-01"), as.Date("2020-12-01"), by = "month"),
      faturamentomm = c(8,10,6,9,5,4,7,11,9,12,11,10)
      )
```

```html
select 
  *, 
  round(
  avg(faturamentomm) 
  over(order by datafechamento rows between 2 preceding and current row), 3) as media_movel
from df_datas
```

```{r exercicio4}
# media movel dos ultimos 3 meses
sqldf(
  "
  select *, 
  round(avg(faturamentomm) over(order by datafechamento rows between 2 preceding and current row), 3) as media_movel
  from df_datas
  "
)
```

Então temos que a opção *rows between 2 preceding and current row*, significa considerar a linha atual e as duas anteriores para o cálculo.

E para a soma movel, a mesma situação, trocando apenas *avg* por *sum*.

```html
select
  *, 
  sum(faturamentomm) 
  over(order by datafechamento rows between 2 preceding and current row) as soma_movel
from df_datas
```

```{r exercicio5}
# soma movel dos ultimos 3 meses
sqldf(
  "
  select *, 
  sum(faturamentomm) over(order by datafechamento rows between 2 preceding and current row) as soma_movel
  from df_datas
  "
)
```

# Aula 5 - MOM / YOY

Uma análise importante quando falamos de faturamento, é, comparativos entre meses e anos.

Vamos iniciar com a MOM, mês contra mês.

A função *lag()* captura essa informação, a syntax é lag(argumento1, argumento2, argumento3).

-Argumento 1 = o nome da coluna ou uma expressão da qual o valor é obtido
-Argumento 2 = o número de linhas a pular (deslocamento) acima
-Argumento 3 = valor padrão a ser retornado se o valor armazenado obtido da linha acima estiver vazio

```html
select 
  *, 
  lag(faturamentomm, 1, 0) over(order by datafechamento) as fatmesanterior,
  round((faturamentomm/lag(faturamentomm, 1, faturamentomm) over(order by datafechamento)-1), 3) as 'cresc_m-1'
from df_datas
```

```{r exercicio6}
# crescimento em relacao ao mes anterior - MOM
sqldf(
  "
  select *, 
  lag(faturamentomm, 1, 0) over(order by datafechamento) as fatmesanterior,
  round((faturamentomm/lag(faturamentomm, 1, faturamentomm) over(order by datafechamento)-1), 3) as 'cresc_m-1'
  from df_datas
  "
)
```

```{r df+}
# adicionando mais dados para o calculo do YOY
df_datas <- 
  dplyr::bind_rows(
    df_datas,
    data.frame(
      datafechamento = seq(as.Date("2021-01-01"), as.Date("2021-12-01"), by = "month"),
      faturamentomm = c(7,11,9,12,11,10,8,10,6,9,5,4)
    )
  )
```

O Year Over Year (YOY) ou ano contra ano, vamos comparar o faturamento do mês com o mesmo mês do ano anterior.

```html
select 
  *, 
  lag(faturamentomm, 12, 0) over(order by datafechamento) as fatmesanterior,
  round((faturamentomm/lag(faturamentomm, 12, faturamentomm) over(order by datafechamento)-1), 3) as 'cresc_m-12'
from df_datas
```

```{r exercicio7}
# crescimento em relacao ao ano anterior - YOY
sqldf(
  "
  select *, 
  lag(faturamentomm, 12, 0) over(order by datafechamento) as fatmesanterior,
  round((faturamentomm/lag(faturamentomm, 12, faturamentomm) over(order by datafechamento)-1), 3) as 'cresc_m-12'
  from df_datas
  "
)
```

IMPORTANTE!!!

A função LEAD() é semelhante a LAG(). Enquanto LAG() acessa um valor armazenado em uma linha **acima**, LEAD() acessa um valor armazenado em uma linha **abaixo**.

# Aula 6 - Total Acumulado

E se precisarmos construir o total de faturamento acumulado?

Para fazer isso, podemos substituir o número que colocamos antes dos *preceding* pela expressão *unbounded*.

```html
select 
  *, 
  sum(faturamentomm) 
  over(order by datafechamento rows between unbounded preceding and current row) as acumulado,
  round(
  sum(faturamentomm) 
  over(order by datafechamento rows between unbounded preceding and current row)/sum(faturamentomm) over(), 3) as perc_acum
from df_datas
```

```{r exercicio8}
# soma do faturamento acumulado com percentual
sqldf(
  "
  select *, 
  sum(faturamentomm) over(order by datafechamento rows between unbounded preceding and current row) as acumulado,
  round(sum(faturamentomm) over(order by datafechamento rows between unbounded preceding and current row)/sum(faturamentomm) over(), 3) as perc_acum
  from df_datas
  "
)
```

# Extras

### 1ª loja + venda

Qual é a loja campeã de vendas por região?

A função que vamos usar é *first_value()*.

```html
select 
  *
from
  (
    select 
      *,
      first_value(nome_loja) over(partition by regiao order by qtd_vendida desc) as top_name
    from vendas
    order by 1
  )
where nome_loja = top_name
```

```{r exercicio9}
# primeira loja com mais vendas por regiao
sqldf(
  "
  select *
  from
  (
    select *,
    first_value(nome_loja) over(partition by regiao order by qtd_vendida desc) as top_name
    from vendas
    order by 1
  )
  where nome_loja = top_name
  "
)
```

### 2ª loja + venda

Qual é a loja vice campeã de vendas por região?

A função adequada é *nth_value()*.

```html
select *
from
  (
    select *,
    nth_value(nome_loja, 2) over(partition by regiao order by qtd_vendida desc) as top2_name
    from vendas
    order by 1
  )
where nome_loja = top2_name
```

```{r exercicio10}
# segundo nome de loja com mais vendas por regiao
sqldf(
  "
  select *
  from
  (
    select *,
    nth_value(nome_loja, 2) over(partition by regiao order by qtd_vendida desc) as top2_name
    from vendas
    order by 1
  )
  where nome_loja = top2_name
  "
)
```

### Média Móvel

Agora, queremos obter a média móvel trimestral considerando m-1, m e m+1.

Para definir a quantidade de linhas acima e abaixo que vamos considerar, além do *preceding* usamos o *following* para dizer até onde queremos ir.

Observação: a expressão **0 following** é o mesmo que **current row**.

```html
select
  *,
  round(
  avg(faturamentomm) 
  over(order by datafechamento rows between 1 preceding and 1 following), 3) as media_movel
from df_datas
```

```{r exercicio11}
# media movel
sqldf(
  "
  select  *, 
  round(
  avg(faturamentomm) 
  over(order by datafechamento rows between 1 preceding and 1 following), 3) as media_movel
from df_datas
  "
)
```

# Referência

Os links das aulas da hashtag estão a seguir:

Aula 1 - <https://www.youtube.com/watch?v=R61YRqiYDnA&ab_channel=HashtagPrograma%C3%A7%C3%A3o>

Aula 2 - <https://www.youtube.com/watch?v=1VITejraXiQ>

Aula 3 - <https://www.youtube.com/watch?v=7B8aK_hugmQ>

Aula 4 - <https://www.youtube.com/watch?v=dxWLFv5EwfQ>

Aula 5 - <https://www.youtube.com/watch?v=t2JeMk8wDgM>

Aula 6 - <https://www.youtube.com/watch?v=rQOlbq_jC2c>
